ACORDAO-COMPLETO-2485535

ACÓRDÃO 10237/2021 ATA 26/2021 - PRIMEIRA CÂMARA

VISTOS, relatados e discutidos estes autos de tomada de contas especial, agora em fase de recurso de reconsideração contra o Acórdão 1235/2020-TCU-Primeira Câmara.
ACORDAM os Ministros do Tribunal de Contas da União, reunidos em Sessão da 1ª Câmara, diante das razões expostas pelo Relator, e com base nos arts. 32 e 33 da Lei 8.443/1992, em:
9.1. conhecer do recurso de reconsideração para, no mérito, negar-lhe provimento;
9.2. dar ciência da presente deliberação ao recorrente e ao Incra/SP.

Recurso contra deliberação que julgou contas irregulares com débito em função de despesas acima do limite normativo e não comprovadas em convênio para serviços de assessoria em assentamentos.

Primeira Câmara

Cooperativa Central de Reforma Agrária do Estado de São Paulo (CCA/SP) (00.163.867/0001-68).

3. Recorrente: Guilherme Cyrino Carvalho (XXX.515.198-XX), ex-superintendente regional substituto do Instituto Nacional de Colonização e Reforma Agrária no Estado de São Paulo (Incra/SP).

13.1. Ministros presentes: Walton Alencar Rodrigues (Presidente), Benjamin Zymler, Vital do Rêgo (Relator) e Jorge Oliveira.
13.2. Ministros-Substitutos presentes: Augusto Sherman Cavalcanti e Weder de Oliveira.

VITAL DO RÊGO

Ministro Bruno Dantas.

Trata-se de recurso de reconsideração interposto por Guilherme Cyrino Carvalho, ex-superintendente regional substituto do Instituto Nacional de Colonização e Reforma Agrária no Estado de São Paulo (Incra/SP) , ao Acórdão 1235/2020-TCU-Primeira Câmara, que julgou irregulares as suas contas, com condenação ao pagamento de débito, solidariamente com outros responsáveis, em face da redução, sem readequação financeira, do número de famílias a serem atendidas pelos serviços de assessoria técnica, social e ambiental (ATES) em assentamentos da reforma agrária, previstos no Convênio Incra/CRT/SP 90.000/2004 (Siafi 510196) , firmado entre a referida autarquia e a Cooperativa Central de Reforma Agrária do Estado de São Paulo (CCA/SP) .
2.	Transcrevo, a seguir, o item principal da deliberação recorrida:
	9.3. com fundamento nos arts. 1º, inciso I, 16, inciso III, alíneas "b" e "c" da Lei 8.443/1992 c/c os arts. 19 e 23, inciso III, da mesma Lei, e com base nos arts. 1º, inciso I, 209, incisos I e II, 210 e 214, inciso III, do Regimento Interno, julgar irregulares as contas da Cooperativa Central de Reforma Agrária do Estado de São Paulo (CCA-SP) , de Neusa Paviato Botelho Lima e de Guilherme Cyrino Carvalho, condenando-os solidariamente ao pagamento das importâncias relacionadas na tabela a seguir, com fixação do prazo de 15 (quinze) dias, a contar da notificação, para que comprovem, perante o Tribunal (art. 214, inciso III, alínea "a", do Regimento Interno) , o recolhimento da dívida aos cofres do Instituto Nacional de Colonização e Reforma Agrária, atualizada monetariamente e acrescida dos juros de mora, calculados a partir das datas de ocorrência até o efetivo recolhimento, na forma da legislação em vigor: 
Débito:
	DATA
	VALOR

	26/12/2006
	431.632,35

	13/9/2007
	153.780,00

	6/11/2007
	100.000,00

	26/12/2007
	312.486,71

	26/12/2007
	110.000,00

	7/3/2008
	440.000,00

	11/4/2008
	90.000,00

3.	Superada a admissibilidade do recurso, a Secretaria de Recursos (Serur) elaborou instrução de mérito com proposta de negativa de provimento, conforme adiante:
	" (...) 
MÉRITO
4.	Constitui objeto do recurso examinar as seguintes questões:
	a) se ocorreu a prescrição (item 5) ;
	b) se a existência de processo de cobrança referente ao objeto desta TCE repercute no presente recurso (item 6) ;
	c) se resta configurada a responsabilidade do recorrente pelo débito apurado (item 7) 
	d) se há elementos para a responsabilidade solidária dos envolvidos (item 8) .
5. 	Prescrição
5.1.  	O recorrente alega prescrição, aduzindo que: 
	a) deve-se reconhecer a prescrição no presente caso, nos termos do artigo 1º do Decreto 20.910/1932 c/c artigo 142 da Lei 8.112/1990, Regime Jurídico dos Servidores, e artigo 189 do Código Civil; (peça 119, p. 1) 
	b) o convênio em análise foi firmado em 2/9/2004 e encerrado em 31/12/2007, ou seja, há mais de dez anos antes do ajuizamento da ação; (peça 119, p. 1) 
	c) as condutas do recorrente ocorreram há mais de cinco anos, prazo prescricional utilizado pelo próprio TCU para responsabilização de servidor público, tendo em vista o precedente do Acórdão 1314/2013-TCU-Plenário concluiu pela adoção de prazo prescricional de cinco anos, com base na analogia a diversas normas do Direito Público; (peça 119, p. 1) 
	d) mesmo que se aplique a prescrição decenária, já estaria prescrito o direito de punir, uma vez que as condutas foram praticadas há mais de dez anos; (peça 119, p. 2) 
	e) ressalte-se a dificuldade do recorrente em preparar sua própria defesa, pois há anos não figura no quadro de funcionários do Incra, sendo-lhe obstada a obtenção de documentos fundamentais para comprovar a sua inocência, em razão do longo lapso temporal decorrido desde a época dos fatos; (peça 119, p. 2) 
	f) tanto por força do disposto no artigo 1º da Lei 9.873/1999, artigo 1º do Decreto 20.910/1932, artigo 142 da Lei 8.112/1990 e artigo 189 do Código Civil, assim como pelo disposto no artigo 6º, II da IN/TCU/71/2012, consumou-se a prescrição; (peça 119, p. 2) 
	g) diante do exposto, necessário o reconhecimento da prescrição ocorrida no presente caso, encerrando a participação do Requerido Guilherme neste processo administrativo. (peça 119, p. 3) 
	Análise
5.2.	Ao julgar o RE 636.886, o STF conferiu nova interpretação ao artigo 37, § 5º, da Constituição Federal, fixando a tese de que "é prescritível a pretensão de ressarcimento ao erário fundada em decisão de Tribunal de Contas".
5.3.	Assim, as pretensões punitiva e de ressarcimento devem observar o mesmo regime na atividade de controle externo, dado o objetivo comum da prescrição, de fixar prazo para o Tribunal de Contas agir, buscando caracterizar o ilícito, identificar seu autor, dimensionar as consequências da conduta (em especial, a quantificação do dano) e impor as consequências legais, independentemente do fato de tais consequências terem natureza punitiva ou ressarcitória.
5.4.	O Código Civil e a Lei 9.873/1999 constituem as duas alternativas que, de forma mais consistente, polarizam os debates acerca do regime de prescrição a ser observado no processo de controle externo. Não obstante a relevância dos fundamentos utilizados no Acórdão 1441/2016-TCU-Plenário, favoráveis à aplicação do Código Civil, a Lei 9.873/1999 adota balizas usuais no âmbito do direito público, prevê causas de interrupção em tudo compatíveis com o processo de controle externo e já vem sendo utilizada pelo STF para limitar o exercício da pretensão punitiva pelo TCU, em decisões posteriores ao Acórdão 1441/2016-TCU-Plenário. Assim, até que sobrevenha norma específica, a prescrição das medidas de ressarcimento a cargo do tribunal de contas deve observar o regime Lei 9.873/1999.
5.5.	Nos casos em que a prescrição não tenha ocorrido, viabiliza-se o imediato julgamento do processo. Já nas situações em que a pretensão de ressarcimento esteja prescrita por algum dos dois regimes (Código Civil ou Lei 9.873/1999) ,  propõe-se o reconhecimento da prescrição se enquadrada nesse último regime. 
5.6.	Passa-se ao exame da prescrição no caso em exame.  
Análise da prescrição segundo os critérios do Acórdão 1441/2016-TCU-Plenário
5.7. 	No que se refere à pretensão punitiva, o TCU tem aplicado os critérios definidos no Acórdão 1441/2016-TCU-Plenário, que, em incidente de uniformização de jurisprudência, orientou-se pela aplicação do Código Civil. Por este acórdão, em linhas gerais, a prescrição subordina-se ao prazo geral de dez anos (CC, artigo 205) , contado a partir da data da ocorrência do fato e interrompido pelo ato que ordenar a citação, a audiência ou a oitiva da parte.
5.8.	Aplicando essas balizas ao caso em exame, verifica-se que, muito embora o sétimo aditivo tenha sido assinado em 16/12/2006, seus efeitos financeiros e consequente ocorrência do dano se prolongaram no tempo, de acordo com as datas de ocorrência das irregularidades registradas no acórdão condenatório, que vão de 26/12/2006 a 11/4/2008. Por outro lado, o despacho autorizando a primeira citação por este Tribunal é de 19/12/2016 (peça 10) . Assim, conclui que não decorreram dez anos entre a ocorrência do dano e o despacho que autorizou a citação. 
5.9.	Considerando a premissa de que as pretensões punitiva e de ressarcimento se submetem ao mesmo regime, conclui-se não estarem prescritas nem a possibilidade de aplicação de multa, nem a de condenação ao ressarcimento, sob o ponto de vista dos parâmetros definidos no Acórdão 1441/2016-TCU-Plenário.
Análise da prescrição pelo regime da Lei 9.873/1999 
5.10.	A Lei 9.873/1999, artigo 1º, parte final, traz previsão expressa a respeito do início do prazo em se tratando de infração de caráter permanente ou continuado, hipótese em que a prescrição começa a correr, não da data de cada fato, e sim "do dia em que tiver cessado" a permanência ou a continuidade.
5.11.	No caso vertente, o convênio vigeu até 31/12/2008 (peça 5, p. 427) . E segundo a cláusula quinta do convênio, a CCA/SP deveria apresentar prestação de contas final sessenta dias após o término da vigência do convênio (peça 1, p. 54) , prazo que se encerrou em 1º/3/2009.
5.12.	No regime da Lei 9.873/1999, a prescrição se interrompe "por qualquer ato inequívoco, que importe apuração do fato" (art. 2º, II) . Sob esse fundamento, tem-se que a prescrição se interrompeu pela primeira vez já em 2009, quando foi elaborado o Relatório de Demandas Especiais 00190.005673/2009-11 da Controladoria Geral da União (peça 5, p. 155-231) 
5.13.	Em 12/9/2011 foi instituída comissão de tomada de contas especial para apurar as irregularidades identificadas (peça 1, p. 6 e 8) .
5.14.	Em 16/1/2015 foi emitido o Relatório de TCE n. 1/2014 (peça 5, p. 427-451) .
5.15.	A TCE foi protocolada neste Tribunal em 30/7/2015.
5.16.	A prescrição também é interrompida "pela notificação ou citação do indiciado ou acusado, inclusive por meio de edital", nos termos do artigo 2º, inciso I, da Lei 9.873/1999. E, no regime dessa lei, a interrupção se dá pela citação propriamente dita, e não pelo despacho que a ordena. Com esse fundamento, houve a interrupção em 2/3/2017, quando o ora recorrente foi citado (cf. ofício à peça 28; AR à peça 35) .
5.17.	Conforme estabelece o artigo 2º, inciso III, da Lei 9.873/1999, a prescrição também se interrompe "pela decisão condenatória recorrível". Com esse fundamento, houve a interrupção em 18/2/2020, data da sessão em que foi proferido o acórdão condenatório (peça 90) . 
5.18.	Portanto, tanto na fase interna da TCE, quanto no este Tribunal, jamais deixou de haver a apuração dos fatos, não tendo em momento algum transcorrido o prazo prescricional de cinco anos. 
5.19.	No tocante à prescrição intercorrente, segundo o artigo 1º, § 1º, da Lei 9.873/1999, opera-se a prescrição intercorrente se o processo ficar paralisado por mais de três anos, aguardando "julgamento ou despacho". Desse modo, uma vez interrompida a prescrição por alguma das hipóteses do artigo 2º, o processo não pode ficar inativo, sem qualquer inovação processual relevante, por mais de três anos.
5.20.	Do histórico traçado acima, observa-se que o processo jamais ficou parado por mais de três anos, não se configurando a prescrição intercorrente. 
5.21.	Ante o exposto, independentemente da existência de outras causas interruptivas não elencadas acima (citações no âmbito administrativo, tentativas de solução conciliatória etc.) , cujo levantamento não se fez necessário, observa-se, pelos eventos indicados, que em nenhum momento transcorreu prazo suficiente para se operar a prescrição quinquenal, tomando-se por referência a Lei 9.873/1999, tida pelo STF como norma regente da prescrição da pretensão punitiva pelo TCU.
5.22.	Partindo-se da premissa de que a pretensão reparatória segue as mesmas balizas, enquanto não houver norma específica a respeito, a demonstração de que não se operou a prescrição punitiva impõe, como consequência, a conclusão de que também é viável a condenação ao ressarcimento do prejuízo apurado nos autos.
5.23.	Ante o exposto, uma vez que a prescrição não se operou por nenhum dos dois critérios, não há óbice a que o processo seja desde logo submetido a julgamento.
6. 	Concomitância de Ação Judicial de Cobrança
6.1.  	O recorrente alega concomitância de ação judicial de cobrança cujo objeto seria o mesmo deste processo. Nesse sentido, aduz que: 
	a) o recorrente foi citado e apresentou defesa em processo judicial de conhecimento, Ação de Cobrança n. 5017381-17.2018.4.03.6100, movida pelo INCRA perante a 1ª Vara da Justiça Federal da Subseção Judiciária de São Paulo/SP, cujo objeto é o mesmo deste processo administrativo (peça 120) ; (peça 119, p. 3) 
	b) o processo ainda está em fase de citação, sendo que pende de apreciação pelo Juízo local os pedidos do ora recorrente para extinção da ação judicial; (peça 119, p. 4) 
	c) em todo caso, até mesmo por medida de boa-fé processual e eficiência, necessária pronúncia deste Egrégio Tribunal sobre a pertinência do processo administrativo. (peça 119, p. 4) 
	Análise
6.2.	Sobre esse ponto, tem-se que "a existência de processos no Poder Judiciário e no TCU com idêntico objeto não caracteriza repetição de sanção sobre mesmo fato (bis in idem) nem litispendência. No ordenamento jurídico brasileiro, com exceção da sentença penal absolutória negando a existência do fato ou da autoria (art. 935 do Código Civil) , vigora o princípio da independência das instâncias, em razão do qual podem ocorrer condenações simultâneas nas diferentes esferas jurídicas (cível, criminal e administrativa) . O recolhimento do débito, em um ou outro processo, serve para comprovação de quitação e sana a dívida" (Acórdão 1038/2019-TCU-Plenário, relator: Benjamin Zymler) .
6.3.	Assim, o fato de estar tramitando processo de cobrança da Justiça Federal não tem repercussão sobre a análise do presente recurso, razão pela qual a alegação deve ser rejeitada. 
7. 	Ausência de responsabilidade pelo débito
7.1.  	O recorrente alega ausência de responsabilidade pelo débito apurado. Nesse sentido, aduz que: 
	a) foi o próprio ora recorrente que ordenou a investigação do caso e criou a Comissão de Tomada de Contas Especial, conforme documento à peça 1, p. 4, deste processo; (peça 119, p. 4) 
	b) a despesa orçamentária e financeira prevista para o objeto do convênio tinha adequação orçamentária e financeira com a lei orçamentária anual e compatibilidade com o plano plurianual e com a lei de diretrizes orçamentárias; (peça 119, p. 4) 
	c) o recorrente solicitava a análise e apreciação da Procuradoria, que avaliava se as condições do projeto encontravam-se regulares; (peça 119, p. 4) 
	d) à época dos fatos ainda não havia informações sobre as supostas fraudes perpetradas pela CCA-SP; a CCA-SP induziu o ora recorrente a erro, pois efetivamente a CCA-SP prestava contas e os relatórios técnicos realizados pelos servidores do próprio INCRA davam conta de que o objeto do convênio vinha sendo cumprido; (peça 119, p. 4) 
	e) o recorrente não pode ser considerado omisso se os próprios documentos do processo administrativo comprovam que ele cobrava a análise da prestação de contas de referido processo perante o setor contábil do Incra; (peça 119, p. 4) 
	f) não havia indícios de fraudes à época em que os valores foram liberados pelo recorrente, não havendo má-fé ou dolo do recorrente; o recorrente agiu com zelo na sua função; (peça 119, p. 4-5) 
	g) a responsabilidade do ora recorrente não ficou clara no presente caso; (peça 119, p. 5) 
	h) não se pode falar em omissão; na individualização de sua responsabilidade, imputaram-lhe apenas a omissão, sem indicá-la expressamente nos autos; (peça 119, p. 5) 
	i) todos os atos de lavra dos agentes do Incra, dentre os quais o recorrente, sempre foram exarados com o devido respaldo técnico e jurídico do próprio órgão; (peça 119, p. 5-6, 10) 
	j) assim que tomaram conhecimento de que haveria irregularidades na execução do convênio por parte dos membros da CCA-SP, imediatamente os Superintendentes do Incra tomaram as providências para suspender o Convênio; (peça 119, p. 6, 10) 
	k) não poderia haver conluio entre os superintendentes do Incra e os membros da CCA-SP, se os agentes do Incra cobravam a entrega de prestação de contas pormenorizada, requeriam esclarecimentos sobre o andamento do plano de trabalho, e após a constatação da ocorrência de irregularidades por parte dos membros da CCA-SP, foi requerida a instauração de tomada de contas especial, visando reparar os danos ao erário; (peça 119, p. 6, 10) 
	l) em momento algum o recorrente permaneceu silente com relação às irregularidades; ao contrário, promoveu todas as medidas necessárias à averiguação das ocorrências; o recorrente determinou, mediante os ofícios já juntados aos autos, que fosse realizada a análise minuciosa das contas apresentadas; (peça 119, p. 6) 
	m) há ainda parecer conclusivo favorável à aprovação da prestação de contas na sua parte formal e aritmética, assinado em 11/11/2009 pelo contador do Incra (peça 4, p. 206-212) ; (peça 119, p. 6)	
	n) no Relatório de Demandas Especiais da Controladoria Geral da União sob n. 00190.005673/2009-1, houve apuração da fiscalização do convênio e se concluiu que "não foi possível identificar dano ao erário"; (peça 119, p. 6) 
	o) não cabia ao recorrente suscitar qualquer irregularidade em seus pareceres, pois o ele não tinha ciência de qualquer irregularidade ou fraude à época, conforme se comprova pelos documentos acostados aos autos; (peça 119, p. 6) 
	p) há que se considerar a teoria dos motivos determinantes como sendo crucial para análise da conduta do recorrente, uma vez que os pareceres emitidos consideraram exclusivamente os documentos acostados aos autos do processo administrativo e sobre esses documentos não existia qualquer indício de irregularidades no convênio; ao contrário, os autos estavam instruídos com os documentos técnicos e atos de gestão que demonstravam até o momento o cumprimento do objeto; (peça 119, p. 7) 
	q) o recorrente emitiu seus pareceres considerando a regularidade e a execução do convênio; e o dano ao erário não decorreu dos pareceres do recorrente, ou da análise contábil dos contadores, ou da política pública de ATES, ou mesmo da culpa in vigilando da equipe do INCRA, mas decorreu exclusivamente pela omissão da CCA/SP na prestação de contas; (peça 119, p. 7) 
	r) não há indícios nos autos de que o recorrente tenha agido de má-fé, se negando a tomar quaisquer atitudes face as irregularidades existentes; inexiste demonstração de conduta dolosa ou culposa do recorrente; (peça 119, p. 8) 
	s) a existência de procedimentos administrativos para averiguar irregularidades, bem como as medidas tomadas para suspensão dos pagamentos, comprova que o ora recorrente não se quedava inerte diante das irregularidades, bem como não se demonstrou, na individualização da conduta do recorrente, ações omissivas que representam perda patrimonial, desvio, apropriação, malbaratamento ou dilapidação dos bens; (peça 119, p. 8) 
	t) fato é que o recorrente dependia da ação de vários outros agentes do Incra, que auxiliavam na execução dos trabalhos, não sendo apropriado atribuir-lhe a responsabilidade por atos ou omissões praticadas por terceiros, ou em razão da estrutura deficitária da autarquia; (peça 119, p. 9) 
	u) já ficou comprovado que não há nexo de causalidade entre o recorrente e o dano; (peça 119, p. 9) 
	v) a origem do dano não decorria da completa inexecução do convênio, mas sim da não prestação de ATES a uma série de famílias, por parte da CCA-SP. (peça 119, p. 9) 
	Análise
7.2.	O recurso de Guilherme Cyrino Carvalho é um misto das suas alegações de defesa à peça 62 e as alegações de defesa de Paulo Sérgio Miguez Urbano, procurador regional da Advocacia-Geral da União no Incra-SP (peça 66) , cujas situações jurídicas eram inteiramente distintas, mas que explica as referências no recurso a supostos pareceres emitidos pelo recorrente e a sua suposta omissão, quando tais imputações se aplicavam a Paulo Sérgio Miguez Urbano (excluído da relação processual desta TCE) , mas não ao recorrente, que foi responsabilizado na condição de Superintendente substituto do Incra-SP e pelo ato comissivo de assinar o sétimo termo aditivo ao Convênio Incra/CRT/SP 90.000/2004 (Siafi 510196) , que ocasionou o dano apurado.
7.3.	Quanto à alegação de que o recorrente teria dado início à apuração das irregularidades, tem-se que a portaria em questão, de abril de 2008 (peça 1, p. 4) , não instituiu a comissão, mas apenas designou membros para uma comissão que já existia pelo menos desde fevereiro de 2008 (conforme mencionado do artigo 1º da portaria) . Além disso, a mencionada portaria trata apenas da composição da comissão, cujo efetivo funcionamento somente se deu em 12/9/2011, portanto após as irregularidades terem sido apontadas pela CGU, sendo que o funcionamento se deu exatamente por causa das irregularidades apontadas, conforme registrado no relatório que acompanha a decisão recorrida: "a instauração da presente TCE tem origem em auditoria da Controladoria Geral da União (CGU) (...) , na qual foram constatadas desconformidades na execução dos serviços de ATES no âmbito do convênio Incra/CRT/SP 90.000/2004" (peça 92, p. 2) . 
7.4.	Assim, ao contrário do que o recorrente alega, não há elementos nos autos que permitam inferir que a investigação das irregularidades se deu por iniciativa dele. Mas ainda que fosse esse o caso, tal fato não teria o condão de por si só afastar sua responsabilidade. 
7.5.	Com efeito, a irregularidade imputada ao recorrente diz respeito à celebração do sétimo termo aditivo ao convênio, a partir do qual "os repasses financeiros à cooperativa conveniada [CCA-SP] extrapolaram os limites de gastos regulamentares para serviços de Assessoria Técnica, Social e Ambiental (ATES) ".  Isso porque a Norma de Execução Incra 36/2004 estabelecia o valor máximo de R$ 400,00 por família/ano, ou seja, R$ 33,33 por família/mês, mas "por ocasião do sétimo termo aditivo, firmado em 30/8/2006, o plano de trabalho foi alterado e o número de famílias atendidas foi reduzido de 3.024 para 1.998, sem readequação dos repasses financeiros", de modo que a partir de novembro de 2006 "os repasses que até então correspondiam a cerca de R$ 30,00 por família/mês, dentro do limite regulamentar de R$ 33,33, passaram a representar, nos últimos 18 meses do convênio, R$ 78,87 por família/mês", sendo que a "a diferença a maior de R$ 45,54 multiplicada pelo número de famílias (1998) e pela quantidade de meses (18) resultou no débito de R$ 1.637.899,06, quantificado no relatório de Auditoria de Demandas Especiais da Controladoria Geral da União (peça 4, p. 222-298) e referendado no relatório da comissão de Tomada de tomada de contas especial (peça 5, p. 427-451) " (peça 92, p. 2-3) .
7.6.	Não obstante a clareza e a especificidade da imputação feita, as alegações recursais passam ao largo dos dados acima, sequer mencionando a ofendida Norma de Execução Incra 36/2004, base legal da imputação, ou o sétimo aditivo ao convênio, ato de gestão impugnado e que deu origem ao débito. Em vez disso, o recorrente centra-se na adequação orçamentária e financeira do convênio, na apreciação do convênio pela Procuradoria do Incra e em supostas fraudes perpetradas pela CCA-SP, que nada dizem respeito à imputação que lhe foi feita. 
7.7.	Quanto às demais alegações, o mero fato de a CCA-SP prestar contas não implica que o recorrente tenha sido levado a erro. Ademais, a irregularidade se relaciona a descumprimento de normativo do próprio Incra, normativo por cujo cumprimento cabia ao recorrente zelar.
7.8.	Tampouco socorre o recorrente o "parecer conclusivo" de 11/11/2009 referido por ele - que diz respeito à 10ª prestação de contas encaminhada pela CCA-SP, referente a março-abril/2008 - uma vez que a irregularidade diz respeito a momento anterior à liberação dos recursos.
7.9.	Quanto à alegação de que no Relatório de Demandas Especiais da CGU se teria concluído pela inexistência de dano ao erário, o recorrente toma pontos isolados do mencionado relatório, referentes a constatações específicas em que não se identificou dano ao erário (peça 5, p. 201, item 2.1.1.1.3, "c"; p. 205, item 2.1.1.1.4, "c"; p. 207, item 2.1.1.1.5, "c"; p. 215, item 2.1.1.1.6, "c") , quando claramente no item 2.1.1.1.7 do relatório, referente à constatação "Repasses ao Convênio 90.000/2004 no valor de R$ 1.637.899,06 acima dos limites estabelecidos em norma de nov/2006 a abr/2008" a conclusão foi de que houve dano ao erário no mencionado valor (peça 5, p. 215-231) .
7.10.	Por fim, a invocada teoria dos motivos determinantes (mencionada na alegações de defesa de Paulo Sérgio Miguez Urbano - peça 66, p. 8-9) é na verdade um limitativo à discricionariedade dos atos administrativos - os quais, além do princípio da legalidade, deve atender aos motivos que o determinaram - e por isso não se adequa à defesa do ora recorrente, sobretudo quando se verifica que no caso vertente a própria legalidade foi vulnerada, com o descumprimento de normativo do próprio Incra. 
7.11.	Ante o exposto, uma vez que as alegações não logram infirmar os fundamentos da condenação, devem elas ser rejeitadas. 
8. 	Inexistência de responsabilidade solidária
8.1.  	O recorrente alega inexistência de responsabilidade solidária, aduzindo nesse sentido que: 
	a) nada justifica a permanência do recorrente no polo passivo deste processo administrativo, nem se pode falar em responsabilização solidária; (peça 119, p. 11) 
	b) o responsável solidário é todo aquele agente que deu causa ao dano juntamente com outra pessoa; mas não é o caso do ora recorrente, que em nenhum momento deu causa ao dano praticado pela CCA-SP. (peça 119, p. 11) 
	Análise
8.2.	O artigo 16, § 2º, da Lei 8.443/1992 estabelece que, em caso de dano ao erário decorrente de ato de gestão ilegítimo ou antieconômico, este Tribunal, ao julgar as contas, fixará a responsabilidade solidária do agente público que praticou o ato irregular e do terceiro que de qualquer modo haja concorrido para o cometimento do dano apurado.
8.3.	Foi isso precisamente o que este Tribunal fez ao responsabilizar o ora recorrente, na condição de superintendente regional substituto do Incra/SP, solidariamente à CCA-SP, entidade beneficiária dos recursos, e sua então presidente, Neusa Paviato Botelho Lima.
8.4.	No caso vertente, o ato de gestão antieconômico foi a assinatura do sétimo aditivo ao Convênio Incra/CRT/SP 90.000/2004 (Siafi 510196) , "que, em descumprimento da Norma de Execução Incra 36/2004, reduziu o número de famílias atendidas e proporcionou o débito ora discutido" (voto condutor, peça 91, p. 5) .
8.5.	Portanto, estão presente no caso vertente todos os elementos para a responsabilização solidária do ora recorrente, o qual, por outro lado, não apresenta qualquer elemento que infirme tal juízo. 
8.6.	Ante o exposto, deve-se rejeitar a alegação. 
CONCLUSÃO
9.	Da análise, conclui-se que:
	a) os elementos dos autos revelam que a prescrição não se operou nem pelos critérios do Acórdão 1441/2016-TCU-Plenário, nem pelo regime da Lei 9.873/1999, não havendo óbice a que o processo seja desde logo submetido a julgamento (item 5) ;
	b) o fato de estar tramitando processo de cobrança da Justiça Federal não tem repercussão sobre a análise do presente recurso (item 6) ;
	c) a responsabilidade do recorrente foi bem delineada no voto condutor da decisão recorrida e o recorrente não apresentou qualquer elemento capaz de infirmar tal responsabilidade (item 7) ;
	d) estão presente no caso vertente todos os elementos para a responsabilização solidária dos envolvidos e o recorrente não apresenta qualquer elemento que infirme tal juízo (item 8) .
9.1.	Ante essas conclusões, deve-se negar provimento ao recurso.
PROPOSTA DE ENCAMINHAMENTO
10.	Ante o exposto, submete-se o assunto à consideração superior, propondo-se, com fundamento nos artigos 32, inciso I, e 33 da Lei 8.443/1992:
	a)  conhecer do recurso e, no mérito, negar-lhe provimento;
	b) dar ciência da decisão ao recorrente e demais interessados.
4.	No seu parecer, o Ministério Público junto ao TCU manifestou-se de acordo com a proposta da unidade técnica.
	É o relatório.

Diego Batella Medina (OAB/SP 293.532), Vinicius Diniz Moreira (OAB/SP 290.369) e outros.

Procuradora-Geral Cristina Machado da Costa e Silva.

TOMADA DE CONTAS ESPECIAL. CONVÊNIO. SERVIÇOS DE ASSESSORIA EM ASSENTAMENTOS DA REFORMA AGRÁRIA. LIBERAÇÃO DE VALORES ACIMA DO LIMITE NORMATIVO. CONTAS IRREGULARES. DÉBITO. RECURSO DE RECONSIDERAÇÃO. CONHECIMENTO. ARGUMENTOS INCAPAZES DE AFASTAR A CONCLUSÃO PELA OCORRÊNCIA DE DANO AO ERÁRIO. NEGATIVA DE PROVIMENTO.

TOMADA DE CONTAS ESPECIAL (TCE)

Pelo Convênio Incra/CRT/SP 90.000/2004 (Siafi 510196) , a Superintendência Regional do Instituto Nacional de Colonização e Reforma Agrária no Estado de São Paulo (Incra/SP) encarregou a Cooperativa Central de Reforma Agrária do Estado de São Paulo (CCA/SP) de prestar serviços de assessoria técnica, social e ambiental (Ates) a famílias ocupantes de assentamentos da reforma agrária, nos termos da Norma de Execução 39/2004 da Superintendência Nacional do Desenvolvimento Agrário do Incra, tendo havido a transferência de recursos federais no montante de R$ 5.659.320,32 ao longo do período de vigência.
2.	Na sua versão original, o convênio previa o atendimento de 3.260 famílias e a aplicação de R$ 316.283,00 no exercício de 2004, resultando em R$ 24,25 mensais por família, dentro do limite de gasto de R$ 400,00 anuais por beneficiário, ou R$ 33,33 mensais, estipulados na Norma de Execução 36/2004 da Superintendência Nacional do Desenvolvimento Agrário para serviços de Ates, Capacitação, Supervisão e Acompanhamento da fase de implantação dos Projetos de Assentamentos.
3.	Todavia, a partir do 7º termo aditivo ao convênio, o número de famílias beneficiadas foi expressivamente reduzido para 1.998 e, durante os 18 meses em que a alteração vigeu, houve o repasse de R$ 2.836.579,18, significando R$ 78,87 mensais por grupo familiar, isto é, com extrapolação do teto regulamentar em R$ 45,54. Daí adveio o débito de R$ 1.637.899,06, apontado em fiscalização da Controladoria-Geral da União (CGU) que deu origem à presente tomada de contas especial.
4.	Cumprido o devido processo legal, com a concessão de oportunidade de defesa aos responsáveis, prevaleceu neste Tribunal o mesmo entendimento da CGU, levando à prolação do Acórdão 1235/2020-TCU-Primeira Câmara, que julgou irregulares as contas do ex-superintendente regional substituto do Incra/SP Guilherme Cyrino Carvalho, da ex-presidente da CCA/SP Neusa Paviato Botelho Lima e da própria Cooperativa, na condição de participantes da assinatura do 7º termo aditivo ao convênio, tendo sido todos eles condenados, solidariamente, ao pagamento do débito histórico de R$ 1.637.899,06.
5.	Nesta fase, o ex-superintendente regional substituto do Incra/SP apresenta recurso de reconsideração contra a referida deliberação condenatória. Como argumentos principais, invoca a prescrição, a concomitância de ação judicial sobre o mesmo objeto e a ausência de responsabilidade sua, uma vez que, sinteticamente: teria atuado com respaldo técnico e jurídico; teria sido induzido a erro pela CCA/SP; haveria parecer favorável à aprovação da prestação de contas; não haveria indicação de dano ao erário pela CGU; e teria tomado as providências para investigação do caso após saber de fraudes praticadas pela Cooperativa.
6.	Ao examinar as alegações recursais, a Secretaria de Recursos deste Tribunal (Serur) não as acolhe e, por conseguinte, propõe que seja negado provimento ao apelo. Assim também é o parecer do Ministério Público junto ao TCU.
7.	De igual maneira, o posicionamento que tenho é pela rejeição do recurso.
8.	Com relação à prescrição, anoto que o Acórdão 1235/2020-TCU-Primeira Câmara reconheceu a existência do obstáculo para cominação de sanção, tanto que não houve multa aos responsáveis. Restaria a avaliação sobre a prescrição da pretensão ressarcitória.
9.	Não obstante, mesmo que se possa defender a prescritibilidade da cobrança de débito com o erário, a partir da tese fixada pelo Supremo Tribunal Federal (STF) no Tema 899, derivado do Recurso Extraordinário (RE) 636886/AL, ainda não foram definidos parâmetros fundamentais para verificação da ocorrência ou não da prescrição.
10.	Cabe observar que há decisões do STF a mencionarem que o prazo prescricional referente ao débito seria o da regra geral do Código Civil, de dez anos, enquanto outras defendem o prazo quinquenal da Lei 9.783/1999. O julgamento do MS 34467 AgR/DF, por aquela Corte, em 8/3/2021, evidencia a divergência existente, bem como fala da possibilidade de futura modulação dos efeitos para preservação da imprescritibilidade para fatos anteriores à fixação da tese no Tema 899, conforme o seguinte trecho que destaco da respectiva ementa (grifos acrescidos) :
	" (...) 
2. Concessão da ordem, por decisão unipessoal, que levou em conta, na espécie, o fato de o Plenário desta Suprema Corte, por ocasião do julgamento dos recursos extraordinários nº s 852.475 e 636.886, paradigmas, respectivamente, dos temas nº 897 e 899 da repercussão geral, ter assentado que a exceção constitucional de imprescritibilidade, estatuída na parte final do § 5º do art. 37 da Constituição da República, está limitada às ações de ressarcimento ao erário fundadas na prática de ato doloso tipificado na Lei de Improbidade Administrativa, sem abarcar, portanto, a atuação do Tribunal de Contas da União em tomada de contas especial.
3. Afigura-se, assim, superado, no âmbito desta Suprema Corte, entendimento segundo o qual a atividade do Tribunal de Contas da União, em tomada de contas especial, seria desenvolvida sob o signo da imprescritibilidade, no tocante a eventual imputação de débito, para efeito de ressarcimento ao erário. 4. Situações concretas anteriores também estão jungidas ao entendimento assentado ao julgamento dos referidos recursos extraordinários paradigmáticos, ausente, por ora, pronunciamento desta Corte no sentido de, à luz do art. 927, § 3º, do CPC, promover modulação temporal de efeitos. 5. Na espécie, como registrado na decisão unipessoal agravada, até mesmo o lapso temporal mais dilatado previsto para o exercício de pretensão na seara civil, qual seja, o de dez anos, restou ultrapassado, circunstância que ensejou a concessão da ordem. 6. Eventual aplicação do art.1º da Lei nº 9.873/1999, para regular a atuação do TCU, na imputação de débito, e não apenas na aplicação de multa ou outras sanções (MS 32.201, Rel. Min. Roberto Barroso, Primeira Turma, DJe de 07.8.2017; e MS 35.940, Rel. Min. Luiz Fux, Primeira Turma, DJe de 14.7.2020) , como sinalizado em decisões monocráticas de integrantes desta Casa (exemplificativamente: MS 37.628, Rel. Min. Cármen Lúcia, DJe de 04.02.2021; MS 37.423, Rel. Min. Dias Toffoli, DJe de 04.02.2021; e MS 37.368 MC, Rel. Min. Marco Aurélio, DJe de 28.10.2020) , em nada alteraria a conclusão esposada na decisão unipessoal agravada. Isso não apenas porque o lustro a que alude o mencionado dispositivo legal é inferior ao decênio, que parametrizou a argumentação desenvolvida na decisão agravada, mas também porque, quer nas informações, quer nas razões do agravo interno, a autoridade impetrada não indicou a ocorrência, entre a data da primeira citação válida na tomada de contas especial e a da deliberação que primeiro imputou débito à impetrante, de marcos interruptivos suscetíveis de afastar a incidência do cutelo prescricional quinquenal. (...) "
11.	Portanto, na persistência da dúvida sobre a legislação aplicável e o alcance de eventual modulação, não haveria como se garantir que, no presente caso, a cobrança do débito estaria prescrita, restando a prudência de se aguardar o julgamento dos embargos de declaração no sobredito RE 636886/AL.
12.	De qualquer forma, avaliando a hipótese de prescrição da pretensão ressarcitória tanto pelos critérios do Código Civil quanto da Lei 9.873/1999, a Secretaria de Recursos afasta sua incidência na situação em questão.
13.	Quanto à arguição de duplicidade de ações objetivando a apuração de irregularidades no Convênio Incra/CRT/SP 90.000/2004, tanto no TCU como no Judiciário, o princípio da independência das instâncias assegura a continuidade do exercício da competência constitucional deste Tribunal de Contas, sem que daí advenha prejuízo para o responsável, visto que, na casualidade de duas condenações em débito idênticas, obviamente que apenas uma será exigível.
14.	Enfim, ao contrário do que o ex-superintendente regional substituto do Incra/SP Guilherme Cyrino Carvalho tenta convencer, sua responsabilização foi acertada e condizente com a jurisprudência desta Corte de Contas.
15.	Assinalo que, embora a citação do responsável tenha sido pelo valor de R$ 5.659.320,32, equivalente ao total transferido por força do convênio, e incluído irregularidades atinentes à liberação de parcelas para o convênio antes que as prestações de contas parciais fossem aprovadas e sem a devida comprovação da execução das metas do plano de trabalho, o Relator a quo considerou, com suporte nas informações constantes dos autos, que em alguma medida os serviços foram executados, mas, em face da impossibilidade de quantificação exata do montante que faltou executar, não se poderia atribuir débito integral.
16.	Por outro lado, o voto condutor do Acórdão 1235/2020-TCU-Primeira Câmara ressaltou haver certeza sobre o débito de R$ 1.637.899,06, tendo em vista o flagrante descumprimento do limite de despesa por família estabelecido na Norma de Execução 36/2004 da Superintendência Nacional do Desenvolvimento Agrário, quando foi firmado o 7º termo aditivo ao convênio, assinado pelo ora recorrente (peça 2, págs. 6/18) . Assim é que surge sua responsabilidade.
17.	Desse modo, nota-se que o responsável atuou com infringência de regulamento interno do Incra, de regência elementar do convênio e do qual não pode alegar, a seu favor, desconhecimento, nem incorrência em erro por má-fé de terceiros, nem mesmo ter tido o apoio de opiniões técnicas e jurídicas, pois a irregularidade era notória e inescusável.
18.	Sobre a existência de parecer que sugeria a aprovação da 10ª prestação de contas parcial do convênio (peça 4, págs. 208/212) , o fato de ele não ter observado a irregularidade não isenta o ex-superintendente regional substituto de responsabilidade, visto que a falha naquele exame não corrige nem reduz o descumprimento da Norma de Execução 36/2004 e a consequente liberação de recursos acima do permitido.
19.	Pelo mesmo motivo, o recorrente não se exime de responsabilidade por ter designado membros de equipe para investigação do convênio, até porque só agiu depois de haver provocação por parte da CGU.
20.	Aliás, diferentemente ainda do que o recorrente afirma, o relatório de fiscalização da CGU foi textual em concluir pela ocorrência de "dano ao erário no valor de R$ R$ 1.637.899,06 (peça 5, pág. 231) .
21.	Por fim, faço a ressalva de que o responsável poderia, por suposição, livrar-se do débito se, embora tendo cometido a irregularidade na violação da Norma de Execução 36/2004, conseguisse comprovar que os gastos excedentes por família foram efetivamente aplicados em benefício dos assentados e dentro dos objetivos do convênio. Contudo, tal comprovação está longe de existir.
22.	Nesse ponto, realço a seguinte passagem do voto proferido pelo Relator a quo: "não restou demonstrada, no presente convênio, a comprovação físico-financeira dos recursos ora impugnados e, por conseguinte, da integralidade de execução do objeto pactuado, pois não houve, nem mesmo, a apresentação da prestação de contas final e o relatório de atingimento do objeto."
	Diante do exposto, voto por que o Tribunal aprove o acórdão que submeto a este Colegiado.
TCU, Sala das Sessões, em 27 de julho de 2021.
Ministro VITAL DO RÊGO 
Relator